臺灣高等法院臺南分院刑事判決　　　 96年度選上訴字第941號
上　訴　人　臺灣雲林地方法院檢察署檢察官
被　　　告　己○○
被　　　告　戊○○
被　　　告　庚○○
被　　　告　丙○○
被　　　告　丁○○
被　　　告　乙○○○
被　　　告　甲○○
共同選任辯
護　　　人　劉志卿　律師
上列上訴人因被告違反公職人員選舉罷免法案件，不服臺灣雲林
地方法院95年度選訴字第19號，中華民國96年8月1日第一審判決
（起訴案號：臺灣雲林地方法院檢察署95年度選偵字第32號），
提起上訴，本院判決如下：
    主  文
原判決撤銷。
己○○共同鄉民代表會主席之選舉，對於有投票權之人，交付不
正利益，而約其為投票權一定之行使，累犯，處有期徒刑肆年陸
月，褫奪公權參年。
戊○○共同鄉民代表會主席之選舉，對於有投票權之人，交付不
正利益，而約其為投票權一定之行使，處有期徒刑參年陸月，褫
奪公權參年。
丁○○、甲○○、乙○○○、庚○○鄉民代表會主席之選舉，有
投票權之人，收受不正利益，而許以為投票權一定之行使，各處
有期徒刑參年貳月，褫奪公權貳年。
丙○○鄉民代表會主席之選舉，有投票權之人，收受不正利益，
而許以為投票權一定之行使，處有期徒刑參年，褫奪公權貳年。
    事  實
一、己○○前因竊佔案件，經法院判決有期徒刑 6月確定，於民
    國（下同）93年9月13日確定，甫於93年10月7日易科罰金執
    行完畢（構成累犯）。己○○於95年 6月10日當選第18屆雲
    林縣古坑鄉鄉民代表後，即積極爭取出任該代表會主席，詎
    於95年7月間，僅獲得總數11席代表中5席代表之支持，未達
    篤定當選之過半數門檻，其竟為圖順利當選雲林縣古坑鄉鄉
    民代表會主席，與戊○○共同基於以招待旅遊飲宴之方式交
    付不正利益以爭取支持之犯意聯絡：
(一)、於95年 7月28日，由戊○○出面向具有古坑鄉鄉民代表會主
    席選舉權之古坑鄉鄉民代表丁○○、甲○○、乙○○○及庚○○邀約前往台中旅遊飲宴，經丁○○、甲○○、乙○○○
    及庚○○應允後，於同月28日下午由己○○之司機廖翔凱駕
    駛己○○所經營之草嶺建設實業股份有限公司（下稱草嶺建
    設公司）名下車牌號碼6278－LF號箱型車，搭載戊○○及丁○○等 4名代表，前往台中市長榮桂冠酒店（下稱桂冠酒店
    ），由戊○○於同日下午 7時許，以其名義定下1003、1015
    及1016號三間房間供庚○○、甲○○、丁○○及乙○○○ 4
    人住宿並招待翌日午餐飲宴。
(二)、於同月29日下午 1時53分許，戊○○以現金付清桂冠酒店食
    宿費用後，再以上開箱型車搭載丁○○等 4名代表，前往位
    在嘉義市之耐斯王子大飯店（下稱王子大飯店），由戊○○
    出面訂下1023號房供庚○○及乙○○○住宿，1024號房供甲○○、丁○○住宿，1025號房供其自己及己○○住宿，己○○於同日下午 4時許，前往王子大飯店會合並留宿該飯店，
    己○○於留宿王子大飯店期間，拜託庚○○等 4名代表支持
    其出任主席。同月30日下午 4時許，丁○○因故先行返回古
    坑鄉。同月31日，原本支持古坑鄉另一鄉民代表賴明源出任
    鄉代會主席之該鄉鄉民代表丙○○，亦經戊○○透過古坑鄉
    華南村村長陳杉蒝聯繫，由戊○○以車牌號碼8078－MA號白
    色休旅車在嘉義縣竹崎交流道搭載其前往王子大飯店與己○○等人會合共進晚餐，席間己○○、戊○○要求丙○○等 5
    名代表支持其出任古坑鄉鄉代會主席，丙○○允為支持後，
    當晚即留宿王子大飯店1025號房。
(三)、嗣戊○○於8月1日上午 7時許辦理退房，以己○○所交付之
    資金支付相關住宿及餐飲費用後，再以上開箱型車，載送己○○、戊○○及丙○○等其餘 4名代表離開王子大飯店，嗣
    於國道三號高速公路古坑收費站引道，丙○○由己○○之子
    賴嘉濱駕駛草嶺建設公司名下之8078－MA號白色休旅車載送
    ，庚○○由其胞弟魏武郎以古坑鄉代表會名下之B9－4252號
    號自用小客車載送，甲○○由其子江光裕載送，戊○○以上
    開箱型車載送乙○○○返家後，即以上開箱型車載送己○○
    前往古坑鄉鄉民代表會，依彼等上開協議而為支持己○○出
    任鄉代會主席之投票權行使，己○○因而順利當選古坑鄉鄉
    代會主席。
二、案經法務部調查局雲林縣調查站報請雲林地方法院檢察署檢
    察官偵辦。
    理  由
甲、證據能力部分：
一、按「被告以外之人於審判外之言詞或書面陳述，除法律有規
    定者外，不得作為證據。」、「被告以外之人於偵查中向檢
    察官所為之陳述，除顯有不可信之情況者外，得為證據。」
    、「被告以外之人於檢察事務官、司法警察官或司法警察調
    查中所為之陳述，與審判中不符時，其先前之陳述具有較可
    信之特別情況，且為證明犯罪事實存否所必要者，得為證據
    。」、「被告以外之人於審判外之陳述，雖不符前 4條之規
    定，而經當事人於審判程序同意作為證據，法院審酌該言詞
    陳述或書面陳述作成時之情況，認為適當者，亦得為證據。
    」刑事訴訟法第159條第1項、第159條之1、第159條之2、第
    159條之5第1項分別定有明文。
二、本件被告己○○、丙○○、丁○○、乙○○○、甲○○雖原
    審法院審理中僅爭執其他共同被告未經具結作證部分之調查
    筆錄之證據能力，就其餘檢察官所提出之證據資料則均同意
    作為證據使用。另被告戊○○、庚○○亦於原審審理時對所
    有證據均不同意作為證據使用，惟其等全部嗣於本院審理時
    對證人吳炤東之警詢筆錄、證人陳杉蒝之原審證述、耐斯王
    子大飯店消費總帳1張、預付單據2張、長榮桂冠酒店消費明
    細1張、照片37張、車籍查詢紀錄資料3張、及戊○○通訊監
    察譯文、通聯調閱查詢單、雙向通聯紀錄等均表示同意列為
    本案證據（見本院卷第116-124頁），故依上開條文之規定
    ，自得為本案證據，合先敘明。
三、按偵查犯罪機關依法定程序監聽之錄音，如已踐行調查證據
    程序，非不可採為認定犯罪事實之基礎，此觀刑事訴訟法第
    165條之1第 2項之規定自明（最高法院93年度臺上字第6510
    號判決參照）。查本件係由臺灣雲林地方法院檢察署檢察官
    依職權核發本案被監聽電話之通訊監察書，有臺灣雲林地方
    法院檢察署95年雲檢朝清監字第000503號通訊監察書正本及
    電話附表影本各 1份在卷足憑（95年度聲搜字第27號卷第14
    頁反面、第15頁），則該實施通訊監察係屬合法進行，殆屬
    無疑。再就前開監聽錄音帶及調查員依通訊監察結果而製作
    之譯文內容，訊諸本案被告等均不否認為其等之對話，且表
    示無庸勘驗監聽光碟，又經原審法院合法調查，本件卷內所
    有通訊監察譯文自有證據能力，亦此說明。
貳、實體方面：
一、訊據被告己○○、戊○○、丁○○、甲○○、乙○○○、庚○○、丙○○等 7人，雖均矢口否認有何違反公職人員選舉
    罷免法犯行。然查：
(一)、被告己○○與戊○○共同謀議以招待旅遊、食宿之方式，換
    取被告丁○○、甲○○、乙○○○、庚○○及丙○○支持被
    告己○○出任主席等情，經查：
  1.被告戊○○於偵訊時，以證人身份結證稱：「代表選畢，我
    與己○○去拜訪其他10名代表，己○○想要選主席，請他們
    支持己○○選主席。」、「我在95年 7月28日之前，己○○
    說有 6位代表支持他，有簡宏峻、陳瑞斌、庚○○、乙○○○、甲○○、丁○○等 6名支持他，我問他是否確定，他說
    很有信心，我後來去找簡宏峻談，但簡宏峻說他答應縣議員
    要支持賴明源，我再去找陳瑞斌，他有向己○○之弟賴正義
    說他要選農會總幹事，要賴正義無條件支持他總幹事來換取
    他支持己○○代表會主席，後來張輝元找陳瑞斌要其支持賴
    明源。我告訴己○○只剩 4人支持他，己○○要我去找張輝
    元，且與我一起去找縣議員，結果都無效。」、「他（己○○）好像是 7月30日去（王子大飯店）的，因我有打電話給
    己○○，說 4位代表在嘉義市耐斯王子大飯店，要他過去。
    」、「（問：你們在嘉義市耐斯王子大飯店有要求丙○○支
    持庚○○、己○○？）我有拜託他支持己○○、庚○○，他
    說不可能支持庚○○，他 2人感情不太好。」、「（問：95
    年 7月31日己○○有否要求丙○○支持他？）有。」、「（
    問：己○○這次有否拿錢給你要你去招待代表？）沒有。但
    他在 7月31日中午吃羊肉時有拿一萬元給我，我還有打電話
    給他（說）剩下的8、9千元要還他。」等語（見選偵字第32
    號偵查卷第65至69頁）。核與被告己○○於95年 8月14日偵
    訊時供稱：「（問：你這次參選古坑鄉代會主席有否與戊○○提到？）有。」、「（問：戊○○回來有否與你聯擊（繫
    ）如何突破？）…戊○○說我們 5人不要被人拉走就有機會
    ，沒有說如何處理。」、「（問：你有否向戊○○說簡宏峻
    有支持你？）他曾經有說考慮支持我，我有向戊○○說。」
    、「（問：你有否向戊○○說陳瑞斌支持你？）陳瑞斌想出
    來參選農會總幹事，我弟弟賴正義是農會理事，他有提到希
    望我弟弟支持他，他才會支持我。」、「（問：這件事有否
    告訴戊○○？）有。他直接去找陳瑞斌確認。」、「（問：
    戊○○有說陳瑞斌、簡宏峻支持你？）戊○○說陳瑞斌及簡
    宏峻都因其他關係無法支持我。陳瑞斌因其妻在水利會任地
    方主任，簡宏峻因鍾議員的因素。」、「（問：你知戊○○
    要約丙○○過來吃飯？）戊○○有告訴我要請丙○○過來，
    他說丙○○要過來，我就說一起過來嘉義耐斯王子大飯店。
    」（見選偵字32號偵查卷第17-118頁）等語相符。
  2.又查被告己○○於95年 8月2日上午9時04分與被告戊○○通
    話時，明確指示被告戊○○無須就台中桂冠酒店部分消費開
    立發票，以免留存證據，且要求被告戊○○就招待代表之旅
    遊、食宿費用，以假稱「公吃公開」之方式處理，而被告戊○○於同日下午 4時07分與被告己○○聯絡時，亦向被告己○○提及招待代表之錢還剩一萬多元或8、9千元，被告己○○則表示無須歸還等語（見選偵字第32號偵查卷第 180頁）
    。核與卷附之嘉義市王子大飯店95年 7月30日電子計算機發
    票，其上簽名欄乃由被告己○○代被告戊○○簽名等情相符
    。是被告己○○於鄉民代表會主席選舉之前，既曾與被告戊○○一同前往向當選之鄉民代表拜票（見選偵字第32號偵查
    卷第65頁），且由被告戊○○出面探詢相關代表之支持意願
    ，足認被告戊○○乃被告己○○參選鄉代主席之重要謀劃者
    ，亦即坊間所稱之「操盤手」；又倘被告己○○未曾與被告
    戊○○共同謀議招待被告丁○○等鄉民代表前往台中、嘉義
    等地旅遊、食宿，以此不正之方法爭取接受招待之鄉民代表
    支持，則被告戊○○豈有於事後向其請示桂冠酒店部分之消
    費是否開立發票之理？被告己○○又豈有在接獲被告戊○○
    此通詢問電話之時，毫無遲疑地指示無須開立發票，以免留
    下證據，並明白告知應以「公吃公開」為說詞？甚至明白告
    知被告戊○○無須歸還剩餘之金錢之理？
  3.依上可認，被告己○○與戊○○，就以招待旅遊、食宿之不
    正方法，換取被告丁○○、甲○○、乙○○○、庚○○及丙○○支持被告己○○出任古坑鄉代表會主席犯行，具有犯意
    聯絡無疑。
(二)、被告丁○○、甲○○、乙○○○、庚○○及丙○○等人，因
    被告戊○○邀約，而於95年 7月28日至同年月31日前往台中
    及嘉義二地旅遊，彼等在桂冠酒店及王子大飯店之食宿費用
    均係由被告戊○○出面全額招待等情，經查：
  1.被告戊○○於偵訊時結證稱：「（問：你有否在95年 7月28
    日與庚○○、乙○○○、丁○○、甲○○一起到台中長榮桂
    冠酒店？）有。」、「（問：何人邀約？）我。」、「（問
    ：你們在長榮桂冠何人付帳？）我。我們出發要去台中前庚○○有說公吃公開，我說我要請客，乙○○○有拿5000元給
    我，我又還給她，其他的人沒有拿錢給我。」、「（問：丙○○為何會去？（指王子大飯店））…我叫『阿清仔』聯絡
    丙○○，31日我聯絡『阿清仔』，『阿清仔』說丙○○叫他
    去竹崎交流道載他，『阿清仔』沒空，…我就與賴嘉斌（濱
    ）去載丙○○。」、「（問：你們在嘉義耐斯王子大飯店吃
    住何人付帳？）我。」、「（問：你在嘉義耐斯王子大飯店
    付的錢，代表有否拿錢給你？）庚○○在8月1日選畢後在她
    家她有拿一萬一或二千元給我，但我退還給她，我有將發票
    給她，乙○○○有拿5000元給我，我還她，嘉義部分沒有拿
    錢給我。」等語（見選偵字第32號偵查卷第66至69頁）。
  2.被告丁○○於95年8月14日偵訊時亦以證人身份結證稱：「
    （問： 7月28日有否住台中桂冠酒店？）有。我與甲○○住
    同一間，庚○○與乙○○○住一間，戊○○自己住一間。」
    、「（問：台中桂冠酒店你住一夜，吃住何人付費？）戊○○。」、「（問：錢部分戊○○如何說？）戊○○說以後再
    算。」、「（問：在台中桂冠酒店乙○○○有否拿5000元給
    戊○○？）我沒有看到。」、「（問：戊○○有否拿台中桂
    冠酒店發票給你？）沒有。」、「（問：戊○○有否說何時
    與你算帳？）沒有說。」、「（問：戊○○有否說在台中桂
    冠酒店每人要負擔多少錢？）沒有說。」、「（問：你怎有
    嘉義市耐斯王子大飯店發票？）戊○○拿給我，他是8月1日
    選畢主席、副主席，8月2日在代表會拿給我。」、「（問：
    發票金額多少？）一萬多元。」、「（問：你有付一萬多元
    給戊○○？）還沒有。」、「（問：一萬多元是只有在嘉義
    市耐斯王子大飯店或有包含台中桂冠酒店？）我不知道，戊○○沒有說。」、「（問：嘉義市耐斯王子大飯店費用何人
    結帳？）我沒有看到，但應該是戊○○，因為他拿收據給我
    。」等語（見選偵字第32號偵查卷第97至99頁）。另於同月
    15日偵訊時亦結證稱：「（問：你知在台中長榮桂冠酒店花
    費多少錢？）不知道。」等語（見選偵字第32號偵查卷第14
    1頁）。
  3.被告丙○○於95年 8月15日偵訊時結證稱：「（問：戊○○
    有說嘉義市耐斯王子大飯店你負擔多少錢？）沒有。我有說
    我睡在這一晚我付錢，戊○○說不必了。」、「（問：你坐
    車回代表會有否聽到車上代表說這次要付多少錢？）沒有。
    」等語（見選偵字第32號偵查卷第145頁）。
  4.復參之被告甲○○於95年 8月10日偵訊時供稱：「（問：你
    住長榮桂冠酒店有付錢否？）沒有。」、「（問：錢何人支
    付？）當時是說要平均負擔，但戊○○說他要請我們，我們
    說不要，他說他有錢可付。」、「（問：你們在嘉義耐斯王
    子大飯店住 3天，錢何人支付？）戊○○出的，我們有說要
    公吃公開，戊○○說不用了，他要付錢，後來就由他付錢。
    」等語（見選偵字第32號偵查卷第54至56頁）。
  5.依上，足認被告丁○○、乙○○○、庚○○、甲○○及丙○○等 5人均係接受被告己○○及戊○○之招待，而未支付95
    年 7月28日至同年月31日前往台中及嘉義二地旅遊之食宿費
    用。
  6.被告庚○○雖辯稱此番旅遊係「公吃公開」，由被告戊○○
    先行付款，事後再通知每人應分擔多少錢，其已支付12000
    元，被告戊○○有找 200元等語；被告乙○○○亦辯稱被告
    戊○○曾告知眾人桂冠酒店部分應分擔4000到5000元，95年
     7月28日已付給被告戊○○5000元，另於同年8月1日上車返
    回古坑鄉時交付 11000元與被告戊○○，被告戊○○即交付
    發票與其收執等語。惟核之被告戊○○、丁○○及甲○○上
    揭供述及證詞，苟被告丁○○、庚○○、乙○○○、甲○○
    於出遊之初，即約定分攤方式為「公吃公開」，被告庚○○
    及乙○○○事後亦確曾支付部分應分擔之金額，則被告丁○○何以對於何時拆帳、分擔金額茫然不知？且於法務部雲林
    縣調查站（下稱雲林縣調站）詢問及檢察官95年8月4日訊問
    時，均謊稱王子大飯店之消費係由其自行以現金支付，且該
    筆 11175元之消費全數為住宿費用，並不包含餐飲費用，直
    至檢察官事後質疑其說詞與卷內證物及其他被告供述相左時
    ，始坦言並未付款。又查被告戊○○於調查筆錄時陳稱其曾
    擔任古坑鄉鄉民代表 4年10月、主席8年、古坑鄉長8年、雲
    林縣政府社會局副局長12年 3月等情（見選偵字第32號偵查
    卷第32頁反面），其從政多年之經驗，對於查察賄選之相關
    重點應知之甚稔，其具結證稱並未收受被告乙○○○之桂冠
    酒店部分5000元及王子大飯店之 11000元，亦未收受被告庚○○所交付之 12000元等語，即非無可採。再佐以被告甲○○、丁○○於案發期間與被告庚○○、乙○○○同車並投宿
    同一飯店，其間多次聚餐，惟其等自雲林縣站詢問迄至檢察
    官訊問，均未曾提及被告庚○○及乙○○○曾交付任何食宿
    費用與被告戊○○，被告丁○○更於偵訊時具結證稱在桂冠
    酒店並未看到被告乙○○○拿5000元給被告戊○○等語（見
    選偵字第32號偵查卷第97頁），足見被告庚○○等辯稱住宿
    、宴飲於長榮桂冠酒店、耐斯王子大飯店等處，係「公吃公
    開」乙節，即無足憑採。被告庚○○、乙○○○辯稱曾經支
    付相關費用，並經被告戊○○收受，均不可採。
(三)、被告己○○前於鄉民代表選舉過後，即向被告丁○○、甲○○、乙○○○、庚○○及丙○○拉票，爭取支持，此業據被
    告己○○自承（見選偵字第32號偵查卷第116頁）， 並經被
    告戊○○、丁○○、甲○○、庚○○、乙○○○及丙○○所
    確認（見選偵字第32號偵查卷第65頁）。而被告己○○、戊○○於王子大飯店期間，復要求被告丁○○、甲○○、乙○○○、庚○○及丙○○支持被告己○○出任鄉代會主席乙節
    ，亦經被告戊○○結證稱：「（問：你們在嘉義市耐斯王子
    大飯店有要求丙○○支持庚○○、己○○？）我有拜託他支
    持己○○、庚○○，他說不可能支持庚○○，他二人感情不
    太好。」、「（問：95年 7月31日己○○有否要求丙○○支
    持他？）有。」等語（見選偵字第32號偵查卷第68、69頁）
    ，被告庚○○於95年 8月15日偵訊時亦供稱：「（問：己○○在嘉義市耐斯王子大飯店時有否要求大家支持他選主席？
    ）大家心裡有數。己○○有告訴我要我支持他選主席，他說
    一邊是你去求他，一邊是他來求你，你要選那一邊。」、「
    （問：己○○說你去求人及別人求你何意？）求人是指向賴
    明源求，別人求你是己○○求我。」等語（見選偵字第32號
    偵查卷第 136頁）。且在雲林縣調站詢問時，被告乙○○○
    供稱：在遊玩期間己○○與庚○○曾多次向我們口頭拜託拉
    票， 7月31日晚上，眾人曾在王子大飯店1024號房討論選舉
    事宜等語（見選他字第 504號偵查卷第52頁反面、53頁反面
    ）；被告甲○○亦供稱：己○○及庚○○沒有明白表示，但
    我想因為會邀請我們這些代表出來到台中、嘉義旅遊，就是
    要我支持他們競選正副主席等語（見選偵字第32號偵查卷第
    33頁反面）。足見被告己○○、戊○○邀請被告丁○○、庚○○、乙○○○、甲○○及丙○○前往台中及嘉義旅遊，並
    投宿於桂冠酒店及王子大飯店，顯為賄選綁樁固票。
(四)、本件被告丁○○、庚○○、乙○○○、甲○○等 4人接受被
    告己○○、戊○○所提供之旅遊食宿招待，每人所得不法利
    益均超過萬元而接近15000元（含桂冠酒店及王子大飯店部
    分），被告丙○○雖僅住宿王子大飯店一晚，但加計相關餐
    飲，其所得不法利益亦達數千元，此即有不法利得。又因本
    次選舉競爭激烈，另一候選人賴明源極力爭取出線參選，與
    被告庚○○發生齟齬，其大力拉攏鄉民代表，甚至造成相關
    代表困擾，被告己○○、戊○○提供免費外地旅遊食宿，適
    足以討好被告丁○○、庚○○、乙○○○、甲○○及丙○○
    ，足認渠等提供不正利益與投票行為間具有對價關係。又本
    次古坑鄉鄉民代表會主席選舉結果，被告己○○確實以 6票
    當選，業經被告等人所是認，參之95年8月1日上午11時07分
    被告戊○○（Ａ）與使用00-0000000號電話某女Ｂ通話內容
    ：「Ａ：選完了，都順序（利）。Ｂ：講好了，是不是都有
    投給他。Ａ：都照這樣。Ｂ是說，他們那些人。Ａ：沒有啦
    ，選明源的有 5票，啊正穎的有6票，副主席麗華6票，都是
    照這樣的，照我們安排的。」及同月2日上午9時01分持用
    0000000000號行動電話某男（Ａ）與被告戊○○（Ｂ）通話
    內容：「Ａ：最後有橋好了？Ｂ：沒有，最後是將人帶走，
    很難處理，最後是5比6差一票。Ａ那這樣沒人靠過來。Ｂ：
    『忠興仔』那有靠過來。Ａ：有順利就好了。」等情，及被
    告己○○所得票數核與接受招待行賄之被告丁○○、庚○○
    、乙○○○、甲○○及丙○○等人人數等情亦相符（按加上
    被告己○○本身剛好 6票），堪認被告丁○○、庚○○、乙○○○、甲○○及丙○○等人確於鄉代會主席選舉中支持被
    告己○○。辯護人雖以被告丁○○等人身為鄉民代表，經濟
    狀況均甚佳，不至因數萬元之利益即改變選舉動向，然被告
    丁○○、庚○○、乙○○○、甲○○及丙○○等人均有多年
    參與政治活動之經驗，而招待旅遊係屬賄選態樣，乃眾所週
    知之事實，依被告丁○○等人之參選經驗，應認知之甚詳，
    是其等在台中及嘉義二地既未遭限制行動自由，且接受招待
    之時間係在選舉前二天內，倘非出於收受不法利益之主觀犯
    意，且對於所受招待感到滿意，何以不自行離去以避嫌疑？
    況被告庚○○等鄉民代表（被告丁○○除外）於同年8月1日
    清晨猶一同乘坐被告己○○之車輛返回雲林，並在古坑收費
    站附近換乘親友車輛，顯有迴避競選對手之耳目之意，是其
    辯護之內容亦不足採。
(五)、另被告己○○雖辯稱95年 7月29至8月1日間，僅於白天前往
    王子大飯店，入夜後即趁眾人入睡後返回雲林，均未曾在王
    子大飯店過夜。惟被告戊○○偵訊中具結證稱：「（問：7
    月31日晚上己○○有否留在嘉義市耐斯王子大飯店過夜？）
    有。」等語，被告乙○○○亦於偵訊時供稱被告己○○三天
    都與被告戊○○同住。復以被告己○○所使用之0000000000
    、0000000000電話雙向通聯記錄，0000000000門號電話於95
    年7月29日下午4時29分許，其通訊基地台位置為嘉義縣民雄
    鄉○○路○段 211號，同日下午4時43分迄至同日下午9時52
    分最後一通通聯，其基地台位置均停留在嘉義市○區○○街
    117巷17號11樓，翌日（30日）上午7時55分第一通通聯，其
    基地台亦出現在同地，同日 9時57分最後一通通聯基地台出
    現在嘉義市○區○○○路220號，7月31日凌晨 0時07分第一
    通通聯基地台位置則又回到嘉義市○區○○街 117巷17號11
    樓，嗣於當夜即無其他通聯，同日上午 9時45分通聯基地台
    位置亦是嘉義市○區○○街117巷17號11樓，7月31日下午10
    時08分最後一通通聯位置則出現在嘉義市○區○○○路343
    號頂樓，翌日即8月1日清晨8時5分第一通通聯基地台位置則
    出現在雲林縣斗六市○○路○段593、599號；而0000000000
    門號電話之基地台於95年7月29日下午4時後並無任何發話記
    錄，翌日即 7月30日第一通發話（與乙○○○通話）之基地
    台則出現在嘉義市○區○○○街117巷5號10樓頂，繼之同日
    發話基地台均在嘉義市區，當日下午10時45分最後一通發話
    基地台則在嘉義市○區○○路580號12樓頂，7月31日上午10
    時31分第一通發話基地台亦出現在嘉義市○區○○○街117
    巷 5號10樓頂，當日下午11時45分最後一通通聯基地台為嘉
    義縣梅山鄉太平村大坪41號2樓頂，8月1日凌晨0時27分發話
    基地台為嘉義市○區○○○街117巷5號10樓頂，繼之即無任
    何通聯紀錄，同日清晨 6時41分第一通發話基地台亦是嘉義
    市○區○○○街117巷5號10樓頂，旋於同日 7時45分，其發
    話基地台即出現在雲林縣古坑鄉○○路25號，進入雲林境內
    ，可知被告己○○自95年 7月29日下午前往嘉義市王子大飯
    店後，即在該處過夜，迄至8月1日清晨6時41分至7時45分間
    始離開嘉義市，返回雲林縣境內。是被告己○○上開所辯，
    顯與事實不符，亦不足採信。
(六)、綜上，本案事證明確，被告等犯行已堪認定，應依法論科。
二、核被告己○○、戊○○所為係犯公職人員選舉罷免法第90條
    之2第1項交付不正利益行賄罪，被告丁○○、庚○○、乙○○○、甲○○及丙○○所為係犯同法第90條之2第2項收受不
    正利益受賄罪。又公職人員選舉罷免法第90條之2之賄選罪
    ，以對於有投票權之人，行求、期約或交付賄賂或其他不正
    利益，而約其不行使投票權或為一定之行使者為構成要件，
    其行求、期約、交付行為，係屬階段行為，其行求賄賂階段
    ，屬行賄者單方意思表示行為，不以相對人允諾為必要；而
    交付賄賂階段，則以行賄者已實施交付賄賂之行為，一經交
    付，罪即成立，雖不以收受者確已承諾，或進而為一定投票
    權之行使為必要，但仍以收受者已收受，而有受賄意思者為
    限，並有最高法院93年台上字第5802號判決可參。被告己○○、戊○○就上開賄選犯行間，有犯意聯絡及行為分擔，為
    共同正犯。又被告己○○前因竊佔案件，經法院判決有期徒
    刑6月確定，甫於93年10月7日易科罰金執行完畢，5年內再
    犯本件有期徒刑以上之罪，有臺灣高等法院被告前案紀錄表
    可據，為累犯，加重其刑。
三、原審以被告丁○○、甲○○、乙○○○、庚○○等人於當選
    鄉民代表後，「本來即支持被告己○○」競選鄉民代表會主
    席，又本次選舉有黑白二道介入，其等為避免麻煩，而一同
    出遊躲避，雖由被告戊○○出面支付住宿、餐飲費用於主觀
    上並非認為係與選舉有關之不正利益，客觀上該等費用亦不
    足以動搖其投票意向等情，認公訴人對被告己○○、戊○○
    與被告丁○○、庚○○、乙○○○、甲○○及丙○○等人所
    為行為之證據，尚不足以認定被告等人確有犯行，而為無罪
    之諭知，固非無見。然查被告丁○○、甲○○、乙○○○、
    庚○○等人，如「本來即支持被告己○○」競選鄉民代表會
    主席，則被告己○○何須大費周章，由戊○○出面邀約前往
    台中嘉義旅遊飲宴爭取支持；又如有黑道介入，理應循求報
    警處理，被告捨正道而不為，郤以招待旅遊、食宿之方式，
    換取被告丁○○、甲○○、乙○○○、庚○○及丙○○支持
    被告己○○出任主席，被告丁○○、甲○○、乙○○○、庚○○及丙○○等人，明知被告己○○欲選舉古坑鄉鎮民代表
    主席，卻仍接受一同與被告己○○前往拜票之被告戊○○邀
    約，於95年7月28日至同年月31日前往台中及嘉義二地旅遊
    ，並接受被告戊○○就桂冠酒店及王子大飯店之食宿費用之
    不正利益，被告等所辯，殊違常情，不足採信，原審判決，
    自有可議，公訴人上訴為有理由，原審判決應予撤銷另為有
    罪之認定。茲審酌民意政治乃民主政治之基石，而選舉制度
    乃是展現民意之最佳方法，被告己○○為競選古坑鄉民代表
    會主席與被告戊○○基於共同犯意聯絡，竟事前對有投票權
    之被告丁○○、甲○○、乙○○○、庚○○及丙○○交付不
    正利益，而被告丁○○、甲○○、乙○○○、庚○○及丙○○等人明知被告己○○、戊○○有意競選古坑鄉民代表會主
    席，卻仍接受招待，亦有違選民之請託，並敗壞選舉風氣，
    影響選舉之公正性，抹滅民主政治之真意，於民主政治良性
    發展所生之影響匪淺，爰分別審酌被告等素行、前科，及被
    告丁○○、甲○○、乙○○○、庚○○、丙○○等受招待不
    正利益之多寡，犯後態度等一切情狀，分別量處如主文所示
    之刑，並依同法第98條第3項之規定，分別宣告褫奪公權。
據上論斷，應依刑事訴訟法第369條第1項、第364條、第299條第
1項，公職人員選舉罷免法第90條之2第1項、第2項、第98條第3
項，刑法第11條、第28條、第47條第1項、第37條第2項，判決如
主文。
本案經公訴檢察官謝錫和到庭執行職務。
中　　華　　民　　國　　96　　年　　11　　月　　20　　日
　　　　　　　　　刑事刑三庭    審判長法　官  陳義仲
　　　　　　　　　　　　　　　　　　  法　官  蘇清水
　　　　　　　　　　　　　　　　　　  法　官  宋明蒼
以上正本證明與原本無異。
如不服本判決，應於收受本判決後十日內向本院提出上訴書狀。
其未敘述上訴理由者並得於提起上訴後十日內向本院補提理由書
狀（均須按他造當事人之人數附繕本）「切勿逕送上級法院」。
　　　　　　　　　　　　　　　　　　　書記官  翁心欣
中　　華　　民　　國　　96　　年　　11　　月　　20　　日
附錄：本案論罪科刑法條全文
公職人員選舉罷免法第90條之2：
直轄市、縣（市）議會議長、副議長、鄉（鎮、市）民代表會主
席及副主席之選舉，對於有投票權之人，行求期約或交付賄賂或
其他不正利益，而約其不行使投票權或為一定之行使者，處三年
以上十年以下有期徒刑，得併科新臺幣二百萬元以上二千萬元以
下罰金。
前項之選舉，有投票權之人，要求期約或收受賄賂或其他不正利
益，而許以不行使其投票權或為一定之行使者，亦同。
預備犯前二項之罪者，處一年以下有期徒刑。
預備或用以行求期約或交付之賄賂，不問屬於犯人與否，沒收之
。
犯第二項之罪者，所收受之賄賂沒收之。如全部或一部不能沒
收時，追徵其價額。
犯第一項、第二項之罪，於犯罪後六個月內自首者，減輕或免除
其刑；因而查獲候選人為正犯或共犯者，免除其刑。在偵查中自
白者，減輕其刑；因而查獲候選人為正犯或共犯者，減輕或免除
其刑。
